【裁判字號】    98,上易,38
【裁判日期】    980422
【裁判案由】    給付服務報酬
【裁判全文】
臺灣高等法院民事判決                  98年度上易字第38號
上  訴  人  寶田好房屋仲介有限公司
法定代理人  甲○○
訴訟代理人  李永然律師
複  代理人  黃敏哲律師
被  上訴人  丙○○
兼  上一人
訴訟代理人  乙○○
上列當事人間請求給付服務報酬事件，上訴人對於中華民國97年
10月27日臺灣臺北地方法院96年度訴字第10380 號第一審判決提
起上訴，本院於98年4月8日言詞辯論終結，判決如下：
    主      文
上訴駁回。
第二審訴訟費用由上訴人負擔。
    事實及理由
壹、程序部分：
    按言詞辯論期日，當事人之一造不到場者，得依到場當事人
    之聲請，由其一造辯論而為判決；不到場之當事人，經再次
    通知而仍不到場者，並得依職權由一造辯論而為判決。民事
    訴訟法第385條第1項定有明文。被上訴人經本院合法通知，
    二次未於言詞辯論期日到場，經核無民事訴訟法第386 條各
    款所列情形，爰依職權為一造辯論判決，合先敘明。
貳、實體部分：
一、上訴人起訴主張：
  (一)兩造於民國（下同）94年1月2日，就被上訴人名下所有臺中
    縣大甲鎮○○段481、482-1（以下稱481、482-1地號土地）
    、482 地號土地及其上建號125號建物（以下稱482地號土地
    及其上房屋）簽立委任代理銷售契約書（以下稱系爭契約）
    ，委託上訴人代為銷售，委託銷售總價為新臺幣（下同）2,
    760 萬元，上訴人之承辦人為其法定代理人甲○○，雙方約
    定上訴人之服務報酬為銷售總價超過委任總價款之溢價部分
    。
  (二)上訴人極盡所能，為被上訴人所委託銷售之不動產找到買主
    ，並於94年1月5日，被上訴人先與訴外人吳寬就482 地號土
    地及其上房屋簽訂買賣契約，其買賣價款為326 萬元，後又
    與訴外人舒飾有限公司（下稱舒飾公司）負責人唐信萬簽訂
    481、482-1地號土地之買賣契約書，其總價款為2,430 萬元
    ，二者合計價款為2,756 萬元。詎被上訴人竟自94年1月7日
    起連續以存證信函通知上訴人，表示撤銷系爭契約，針對48
    2 號土地及其上房屋反悔不賣，而481與482-1地號土地逕自
    與舒飾公司負責人唐信萬辦理過戶成交，則被上訴人顯然構
    成系爭契約第8條第2款之約定內容，依約被上訴人仍應給付
    上訴人委任銷售總價2,760萬元之5﹪，即138 萬元之服務報
    酬。
  (三)被上訴人所提出之民事及刑事判決資料，亦僅係針對482 地
    號土地及其上建物有無涉及詐欺一事為認定，不包括481、4
    82-1地號土地。被上訴人以上訴人施用詐術致陷於錯誤而以
    存證信函通知撤銷委任代理銷售之意思表示，就481、482-1
    地號土地部分，係屬不合法之撤銷，且被上訴人與上訴人所
    居間介紹之買家舒飾公司於94年1月5日所簽訂之買賣契約並
    未解除，並於94年1月21日完成過戶，就上訴人與被上訴人
    間之系爭契約乃屬不完全給付，並可歸責於被上訴人，其成
    交之總價低於系爭契約所約定之委託銷售價格，是因為被上
    訴人自願折讓所致，況被上訴人除不完全給付外尚顯有違反
    系爭契約第8條及第11條之規定。
  (四)為此依系爭契約第8條第2款之約定，求為判決：被上訴人應
    給付上訴人138 萬元，暨自94年1月7日起至清償日止，按年
    息5%計算之利息。
二、被上訴人則以：
  (一)被上訴人因個人理財規劃，於93年間擬將名下所有之481、4
    82-1、482 地號土地及其地上建物出售，而因被上訴人二人
    久居南北二地對當地房地產之行情不甚瞭解，乃委託上訴人
    代為銷售。被上訴人係先於93年11月29日，與上訴人分別簽
    立兩個委任代理銷售契約，其中482 地號土地及其上房屋之
    委託銷售總價款為1,130 萬元，而另外481、482-1地號土地
    則為1,860萬元，以上合計委託銷售之底價共為2,990萬元。
  (二)惟於94年1月2日，上訴人向被上訴人表示如以前開2,990 萬
    元之價格無法順利出售，乃要求被上訴人另與其簽訂系爭契
    約，委託銷售之總價為2,760 萬元整。簽約後不久上訴人隨
    即宣稱有一個買主可以買下全部不動產，被上訴人丙○○乃
    於94年1月5日南下與甲○○會合，當天甲○○即介紹訴外人
    吳寬為買主，進行簽約手續，然被上訴人丙○○看到契約中
    僅記載482地號土地及其上建物，且其價格僅為326萬元，乃
    向上訴人詢問，上訴人向被上訴人詐稱其因作帳的關係需要
    分開簽約，且等一下就可就481、482-1地號一起簽約，故被
    上訴人乃要求在該契約書的第12條第5 項記載「本買賣契約
    須俟同段481、482-1地號之買賣契約簽定始生效」，由此可
    知被上訴人當時以為訴外人吳寬亦為481、482-1地號土地之
    買主。然在被上訴人與吳寬簽約後，上訴人即帶被上訴人前
    往另一個代書事務所簽訂481、482-1地號土地之買賣契約書
    ，其總價款為2,430 萬元，買方則為舒飾公司，並非吳寬。
    被上訴人對此曾提出質疑，但上訴人卻一直虛與委蛇，被上
    訴人於返回臺北後，深覺疑義，乃向訴外人舒飾公司負責人
    唐信萬詢問，始得知其早於93年12月9日即願以每坪85,000
    元，總價即約為上開2,430 萬元購買481、482-1地號土地，
    且已交付斡旋金予上訴人。
  (三)上訴人刻意隱瞞前已收受訴外人舒飾公司斡旋金之事實，而
    反向被上訴人詐稱依原來93年11月29日所委託銷售之總價格
    無法順利出售，被上訴人不疑有他，才同意降低該等不動產
    之委託銷售總價至2,760 萬元，而於94年1月2日與上訴人重
    新簽訂系爭契約，嗣後上訴人設計先由訴外人吳寬（渠為甲
    ○○之舅舅）擔任買方人頭，誘騙被上訴人先以326 萬元與
    其簽訂482 地號土地及其上建物之買賣契約，而後再帶至真
    正買方舒飾公司所委託之代書處簽訂481、482-1地號土地之
    買賣契約，均屬詐欺行為，上訴人之法定代理人甲○○及吳
    寬因前述詐欺行為，業經臺灣高等法院臺中分院96年度上易
    第767 號刑事判決判處詐欺罪刑確定，且被上訴人與訴外人
    吳寬所簽立之前揭買賣契約，經被上訴人以遭詐欺為由而撤
    銷，亦經臺灣高等法院臺中分院95年度上字第89號民事確定
    判決認定在案。
  (四)故被上訴人於94年8 月11日依民法第92條規定以存證信函撤
    銷系爭委託銷售之意思表示，係合法有據，上訴人即不得再
    依系爭契約向被上訴人請求仲介服務費。又依系爭契約其委
    託銷售之總價款為2,760 萬元，而被上訴人與舒飾公司所簽
    訂之買賣總價款為2,430 萬元，加上與訴外人吳寬之買賣契
    約價款326萬元，二者合計為2,756萬元，尚比委任總價款少
    了4 萬元，根本無溢價可言，上訴人自不得向被上訴人請求
    任何仲介之服務費等語，資為抗辯。
三、原審為上訴人敗訴之判決，上訴人提起上訴，上訴聲明為：
    (一)原判決廢棄。(二)上廢棄部分，被上訴人等應給付上訴人13
    8 萬元，及自94年1月7日起至清償日止，按年息5%計算之利
    息。被上訴人共同答辯聲明：上訴駁回。
四、本件不爭執事項：
  (一)被上訴人欲出售渠等所有之481、482-1地號與482 地號土地
    及其上建號125號即門牌號碼臺中縣大甲鎮○○路○段633 號
    建物，乃於93年11月29日由被上訴人丙○○與上訴人簽訂二
    份房地產委任代理銷售契約書，其中就482 地號土地及其上
    建物以總價1,130 萬元委託銷售，另481、482-1地號土地則
    以總價1,860 萬元委託銷售，前開不動產委託銷售總價共為
    2,990 萬元。其後於94年1月2日，被上訴人又與上訴人再簽
    訂系爭契約一份，將前開不動產全部以總價2,760 萬元委託
    銷售，系爭契約書第8條第2款約定：「甲方（指被上訴人）
    於銷售期間內，業已達成委託條件，甲方反悔不賣或藉故拖
    延及中途撤銷委任銷售情形者，視為乙方（指上訴人）已完
    成委託仲介責任，甲方均應給付乙方服務報酬，為委任總價
    款之5%，並於三日內以現款付清。」，並另約定「賣方須鑑
    界點交於買方。租約於過戶完成同時移轉於買方租賃所有權
    。甲方（即被上訴人）同意給付乙方（即上訴人）服務報酬
    為委任總價款溢價部分歸乙方。租賃若需排除，由乙方排除
    負責點交買方…」。
  (二)訴外人舒飾公司之法定代理人唐信萬於93年12月09日與上訴
    人簽訂斡旋金契約（一式二份），約定就481、482-1地號之
    土地，願以每坪85,000元之代價購買。
  (三)被上訴人與訴外人吳寬於94年1月5日簽訂買賣契約，約定被
    上訴人將482地號土地及其上建物，以326萬元之代價出售予
    訴外人吳寬，並約定該契約「…需俟同段481、482-1地號之
    買賣契約簽定始生效力，否則雙方同意無條件解除本契約…
    買賣標的物占用鄰地之地上建物拆遷費用及承租搬遷、解除
    租賃等問題由買方（即吳寬）自行處理…本買賣契約尾款之
    交付應配合鄰地同段481、482-1地號之買賣契約進行，俟塗
    銷原抵押權後雙方會同代書至銀行交付尾款」。
  (四)被上訴人於94年1月5日再與訴外人舒飾公司簽訂不動產買賣
    契約書，將481、482-1地號土地以總價2,430 萬元出售予舒
    飾公司，並約定「本件買賣地上物（鐵架造）房屋，仲介公
    司寶田好房屋甲○○先生負責拆除點交給甲方（即舒飾公司
    ）。…本件買賣地上物現乙方（即自訴人）出租給第三者，
    寶田好房屋甲○○負責遷移並拆除交地，費用由寶田好房屋
    負責，包括鑑界費。」。
  (五)被上訴人丙○○於94年1月7日以存證信函表示因上訴人之詐
    欺行為，撤銷其與訴外人吳寬間之前開買賣不動產之意思表
    示；被上訴人二人於94年8 月11日以存證信函通知上訴人及
    其法定代理人甲○○，表示因上訴人之詐欺行為，因此撤銷
    被上訴人於94年1月2日所為委任上訴人代理銷售前開全部不
    動產之意思表示。又上訴人之法定代理人甲○○及訴外人吳
    寬因前述詐欺行為，業經臺灣高等法院臺中分院96年度上易
    第767 號刑事判決判處詐欺罪刑確定，且被上訴人與訴外人
    吳寬所簽立之前揭買賣契約，業經被上訴人以遭詐欺為由而
    撤銷，訴外人吳寬不得據以請求被上訴人移轉482 地號土地
    及其上建物之所有權乙情，亦經臺灣高等法院臺中分院95年
    度上字第89號民事確定判決審認在案。
五、本件爭點：
  (一)被上訴人是否因上訴人之詐欺行為才訂立系爭契約？
  (二)兩造就系爭契約之481、482-1地號土地、482 地號土地及其
    上建物之委任代理銷售，是否有不可分之意思？
六、查上訴人之法定代理人甲○○於93年12月底時，曾以電話告
    知被上訴人有人出700多萬元要買482地號土地，被上訴人說
    太便宜，不要賣。足見至93年12月底時，被上訴人委託上訴
    人出售三筆土地，合計已有人出價達3,000 萬元以上（即唐
    信萬出價之2,430萬元加482地號土地之有人出價之700 餘萬
    元），超過被上訴人於93年11月29日委任代理銷售總價2,99
    0萬元。惟甲○○迄94年1月5日本件482地號土地買賣簽約時
    ，均未告知被上訴人，其餘481、482-1地號土地二筆土地，
    已有買主（即舒飾公司唐信萬）給付斡旋金之情事。反促使
    被上訴人減價再於94年1月2日與其訂立房地產委任代理銷售
    契約書，約定委託總價為2,760 萬元。苟非甲○○有隱匿舒
    飾公司已給付斡旋金，願以2,430 萬元購買481、482-1地號
    土地之事實，衡情被上訴人當不致捨高價出售不為，而同意
    降價至2,760 萬元。足見甲○○隱匿唐信萬給付斡旋金之事
    實，實係屬詐欺手段。再者被上訴人出售482、481、482-1
    地號土地係以三筆土地之總價為委託標準，即三筆土地須同
    時出售方能確定是否達其委託總價。甲○○故將482地號與4
    81、482-1 地號土地分別售出，於出售481、482-1地號土地
    之過程中，故不告知買受人（指唐信萬）有482 地號土地出
    售之事實，而保留482 地號土地及其上建物，此顯然以不當
    方法，違反受委任之義務，難認非屬詐術之行使。經臺灣高
    等法院臺中分院96年度上易字第767 號刑事判決，判處甲○
    ○、吳寬共同意圖為自己不法之所有，以詐術使人將本人之
    物交付未遂罪刑確定，有臺中地方法院95年度自字第13號、
    臺灣高等法院臺中分院96年度上易字第767號確定刑事判決
    在卷可稽（原審卷第51至71頁、第115至128頁）。
七、次查，上訴人之法定代理人甲○○迄94年1月5日482 地號土
    地買賣簽約時，均未告知被上訴人，其餘481、482-1地號二
    筆土地，已有買主（舒飾公司唐信萬）給付斡旋金之情事，
    反促使被上訴人減價再於94年1月2日再與其訂立委託銷售合
    約書，約定委託總價為2,760 萬元，苟非甲○○有隱匿訴外
    人舒飾公司已給付斡旋金，願以2,430 萬元購買481、482-1
    地號土地之事實，被上訴人衡情當不致捨高價出售不為，而
    同意降價至2,760 萬元。足見甲○○隱匿訴外人唐信萬給付
    斡旋金事實，係詐欺手段。再者被上訴人出售482、481、48
    2-1 號土地係以三筆土地之總價為委託標準，即三筆土地須
    同時出售方能確定是否達其委託總價。唐信萬證稱仲介公司
    只說481、482-1地號二筆土地要賣，不知道482 地號土地也
    要賣，如仲介公司有說上開三筆土地一同出售，願以每坪85
    ,000 元同時購買。是甲○○故將482地號與481、482-1地號
    土地分別售出，於出售481、482-1號土地之過程中，故不告
    知買受人有482地號土地出售之事實，而保留482地號土地，
    此顯然以不當方法，違反受委任之義務。難認非詐術之行使
    。故被上訴人表明受吳寬與甲○○詐欺而撤銷482 地號土地
    及其上建物買賣之意思表示，被上訴人撤銷合法有據。判決
    吳寬請求被上訴人將482 地號土地及其上建物移轉所有權登
    記敗訴確定。有臺灣臺中地方法院94年度訴字第1040號、臺
    灣高等法院臺中分院95年度上字第89號判決、最高法院96年
    度台上字第2611號裁定在卷可稽（原審卷第24至50頁）。
八、經查：
  (一)兩造於94年1月2日簽訂系爭契約，被上訴人將482 地號土地
    及其上房屋、481地號土地、482-1地號土地，委託上訴人以
    總價2,760 萬元銷售，有房地產委任代理銷售契約書在卷可
    稽（臺灣臺中地方法院96年度訴字第2495號卷，第8至9頁）
    。惟查，兩造於簽訂系爭契約之前，即93年11月29日曾簽訂
    房地產委任代理銷售契約書二份，由被上訴人分別就482 地
    號土地及其上房屋委託上訴人以1,130萬元之價格銷售，及4
    81、482-1地號土地委託上訴人以1,860萬元之價格銷售，有
    房地產委任代理銷售契約書在卷可稽（原審卷第21至22頁）
    。由上可知，被上訴人於94年1月2日委託銷售之價格，係低
    於93年11月29日第一次委託之銷售價格是實。
  (二)次查，訴外人舒飾公司之法定代理人唐信萬於93年12月9 日
    與上訴人簽訂斡旋金契約，並給付斡旋金，約定就481、482
    -1地號土地，願以每坪85,000元，共2,430萬元之價格購買
    ，為唐信萬於臺灣臺中地方法院95年度自字第13號背信等案
    件中證述明確，有審判筆錄及斡旋金收據在卷可稽（原審卷
    第153至164頁、第23頁）。惟查，迄至94年1月5日，被上訴
    人簽訂482地號土地買賣契約時，上訴人之法定代理人甲○
    ○未告知被上訴人，481、482-1地號土地有買主舒飾公司給
    付斡旋金之情事，為甲○○於臺灣臺中地方法院94年度訴字
    第1040號請求房地所有權移轉登記案件中證述明確（原審卷
    第29、42頁）。由上足認，被上訴人於93年11月29日第一次
    委託上訴人銷售481、482-1地號土地，隨後於93年12月9 日
    ，已有買受人舒飾公司之負責人唐信萬出價高於被上訴人委
    託銷售之價格，然上訴人卻隱匿被上訴人有此締約機會，可
    以認定。
  (三)再查，兩造於93年11月29日第一次簽訂之委任代理銷售契約
    ，係約定被上訴人應給付之服務報酬為委託總價款之3%（原
    審卷第21、22頁）。若以被上訴人當時委託之價格2,990 萬
    元出售，上訴人預期可得之報酬為897,000 元。而依系爭契
    約第8條之特別約定，服務報酬為委任總價款溢價部分歸上
    訴人，並同時約定由上訴人排除租賃點交於買方（臺中地院
    卷第8至9頁）。以94年1月5日481、482-1地號土地成交價格
    為2,430萬元、482地號土地及其上建物成交價格326 萬元，
    總價2,756 萬元之成交條件，上訴人身為仲介，卻無任何溢
    價報酬可得請求，且多須承擔排除租賃之義務，顯與一般常
    理有違。另參照上訴人之法定代理人甲○○曾證稱：於93年
    12月底，482地號土地及其上建物有人願以700餘萬元買受（
    原審卷第30、44頁），及上訴人係仲介其舅吳寬以低價326
    萬元買受482地號土地及其上建物等情，可認482地號土地及
    其上建物再轉售之價差利潤約達374萬元，遠大於兩造第一
    次簽訂委任代理銷售契約約定之服務報酬897,000元。
  (四)綜上，兩造原於93年11月29日以較高之委託價格2,990 萬元
    ，簽立委任代理銷售契約，嗣因上訴人以詐欺之方法，使被
    上訴人於94年1月2日降低售價230 萬元而簽立系爭契約，為
    可認定之事實。
九、查兩造原於93年11月29日，係分別就482 地號土地及其上建
    物，481、482-1地號土地，簽訂兩份委任代理銷售契約（原
    審卷第21至22頁）。嗣於94年1月2日則以481、482-1地號土
    地及482地號土地及其上建物一併簽訂委任代理銷售契約書
    （臺中地院卷第8頁）。兩造亦不爭執前開不動產要一併出
    售（原審卷第147頁）。足認兩造於簽訂系爭契約時，雙方
    合意委由上訴人須一併出售不動產，不能分別售出，就出售
    買賣標的具有不可分之意思表示為實。
十、按因被詐欺而為意思表示者，表意人得撤銷其意思表示。法
    律行為經撤銷者，視為自始無效，民法第92條第1 項前段、
    第114條第1項定有明文。上訴人以詐欺之方法，使被上訴人
    簽立系爭契約，業經認定詳前述，則被上訴人於94年8 月11
    日，以存證信函撤銷系爭契約委任銷售之意思表示（原審卷
    第129至132頁），係屬有據。系爭契約經被上訴人撤銷意思
    表示而視為自始無效，從而，上訴人依據系爭契約第8條第2
    款約定，請求被上訴人給付委任總價款2,760萬元之5%即138
    萬元之服務報酬，及自94年1月7日起至清償日止，按年息5%
    計算之利息，為無理由，應予駁回。
十一、上訴人下列主張。為不可採：
  (一)上訴人主張482 地號土地及其上建物占用鄰地及承租搬遷係
    由買方負擔，其拆遷費高達900餘萬，應與買價326萬元一併
    計算等語。惟查，481、482-1地號土地亦有租賃契約存在，
    此觀被上訴人與訴外人舒飾公司間不動產買賣契約即明（臺
    中地院卷第10至13頁）。依481、482-1地號土地之成交價2,
    430萬元計算，每坪價格約為85,000元，而482地號土地之位
    置較佳，以訴外人吳寬之買受價格326 萬元計算，則每坪價
    格僅26,000元。相較於上訴人之法定代理人甲○○曾稱有人
    願以700餘萬元買受482地號土地及其上建物，且482 地號土
    地之租金日後歸買受人收取等情（原審卷第43、44頁），顯
    見訴外人吳寬買受之價格顯然過低，可自再轉售482 地號土
    地及其上建物中牟利。是以，上訴人主張簽訂系爭契約係為
    排除租賃權所為之讓步，而非詐欺被上訴人而簽訂云云，為
    不可採。
  (二)被上訴人因上訴人之詐欺行為而簽定系爭契約，嗣被上訴人
    依據民法第92條規定撤銷簽定系爭契約之意思表示，系爭契
    約視為自始無效。被上訴人縱事後願將481、482-1地號土地
    移轉予訴外人舒飾公司，為被上訴人與訴外人舒飾公司間之
    法律關係，上訴人主張被上訴人撤銷意思並非真實云云，為
    無理由。
  (三)系爭契約因被上訴人以詐欺為由撤銷意思表示，視為自始無
    效，上訴人即不得依據系爭契約請求給付服務報酬。被上訴
    人是否撤銷其與訴外人舒飾公司間之買賣契約，核與本件上
    訴人請求服務報酬無涉。
十二、綜上所述，上訴人主張本於系爭契約之法律關係，請求被
      上訴人給付138 萬元本息，為無理由，不應准許。原審為
      上訴人敗訴之判決，並無不合。上訴意旨指摘原判決不當
      ，求予廢棄改判，為無理由，應予駁回。
十三、本件事證已臻明確，兩造其餘攻擊防禦方法及未經援用之
      舉證，經審酌核與本件判決結果不生影響，不再逐一論述
      ，附此敘明。
十四、據上論結，本件上訴為無理由，依民事訴訟法第449條第1
      項、第78條，判決如主文。
中    華    民    國    98    年    4     月    22    日
                    民事第二庭
                        審判長法  官  吳謙仁
                              法  官  蘇瑞華
                              法  官  李瓊蔭
正本係照原本作成。
不得上訴。
中    華    民    國    98    年    4     月    23    日
                              書記官  王才生


司法院資訊處製作；財團法人民間司法改革基金會備份。
